【裁判字號】    92,上更(一),5
【裁判日期】    920730
【裁判案由】    偽造文書等
【裁判全文】
臺灣高等法院臺中分院刑事判決                民國九十二年度上更(一)字第五號
    上  訴  人
    即  被  告  丙○○
    選任辯護人  汪紹銘
右上訴人因偽造文書等案件，不服臺灣彰化地方法院中華民國八十九年四月二十日第
一審判決（八十八年度訴字第八一○號，起訴案號：彰化地方法院檢察署民八十八年
度偵字第四八九○號），提起上訴，本院判決後經最高法院發回更審，本院判決如左
：
    主      文
原判決關於丙○○部分撤銷。
丙○○共同連續行使偽造私文書，足以生損害於他人，累犯，處有期徒刑肆月，如易
科罰金，以佰元折算壹日。
    事      實
一、丙○○曾，因賭博案件，經台灣彰化地方法院法院判處有期徒刑五月確定，於民
    國（下同）八十一年十一月十八日，易科罰金執行完畢。與其妻顏張梨（業經原
    審法院同案判處有期徒刑陸月，緩刑貳年確定）共同基於犯意聯絡，推由丙○○
    擔任會首，自八十三年間起，先後招募會款均為每會每月新台幣（下同）一萬元
    之互助會，第一會自八十三年五月二十六日起，會員連會首共計四十六會，乙○
    分別以邱冠銘、惠美、劉火龍之名義加入三會，潘同信則加入一會為互助會員，
    第二會自八十四年八月十日起，會員連同會首共計五十會，乙○分別以邱太太、
    火龍之名義加入二會為互助會員，第三會自八十六年一月一日起，會員共計三十
    九人，乙○分別以劉火龍、劉火龍、劉淑芬、乙○、劉守陽之名義加入五會為互
    助會員。每月開標之地點均在其彰化縣社頭鄉○○村○○路○段一四三巷十號其
    住處，開標方式由到場參加競標者填寫所標利息之金額及姓名。詎於前述第一及
    第二會存續期間之八十七年一月以前，丙○○、顏張梨夫妻二人竟先後基於概括
    犯意，在前揭處所開標時，分別偽造上開邱冠銘、惠美、劉火龍及邱太太之互助
    會標單（記載所標利息不詳），持以行使，而冒標乙○所參加第一個會之互助會
    款三會、第二個會之互助會款一會（其中火龍一會則尚為活會），共同連續以此
    方法詐欺取得乙○及其他活會會員之互助會款。及至八十七年一月二十四日（即
    八十六年農曆十二月二十六日），始由顏張梨向乙○告知上情，並於其後數日與
    乙○會算，簽發支票、本票九紙，共計二百四十三萬元以為支付，惟所開支票、
    本票屆期均未獲支付。而前揭互助會第一會至八十七年二月結束時，尚有潘同信
    應得尾會會款，第二會及第三會亦在八十七年四月宣告停標倒會。
二、案經被害人乙○訴由臺灣彰化地方法院檢察署檢察官偵查起訴。
    理      由
一、訊據上訴人即被告丙○○對於右揭以其出名擔任會首，先後共招募三個互助會之
    事實，坦承不諱。惟矢口否認有何偽造標單、詐標會款之犯行，辯稱：三個互助
    會均係伊妻顏張梨以伊名義所招募，伊未參與其事，亦不知有偽造標單、詐標會
    款之情形云云。
二、經查，被告丙○○與其妻顏張梨共同基於犯意聯絡，而推由丙○○擔任會首，先
    後共招募三個互助會，開標方式係由到場參加競標者填寫所標利息之金額及姓名
    ，嗣無故停標後，經乙○詢問，始查知被偽造標單、詐標會款之前揭犯罪事實，
    迭據告訴人乙○於偵審中指述綦詳，核與證人潘同信在原審證稱：伊不知何時被
    冒標，剩下二會時她（指共同被告顏張梨）跟我說是乙○標的，跟乙○說是我標
    的，不知道何人係尾會等情相符（見原審八十九年四月六日審判筆錄）。並有互
    助會單影本三紙及案發後簽開給告訴人乙○之票據影本九紙附卷可稽。被告丙○
    ○與共同被告顏張梨係夫妻關係，既共同生活，其對於顏張梨大筆金錢收入支出
    ，自應知悉甚詳，尤其據告訴人乙○及證人潘同信一致指證，被告丙○○亦曾參
    與開標及收取會款，則縱使偽造標單、詐標會款皆係顏張梨所為，被告亦不可能
    毫無所知，且三個互助會均以被告丙○○出名擔任會首，又於案發後由被告丙○
    ○簽付票據予告訴人，此有上開支票、本票影本九紙附卷足憑（見偵查卷第六十
    七至六十九頁），倘被告丙○○與上開互助會無涉，豈願在上開票據上署名簽開
    ？被告所辯有違常情，不足採信。
三、共同被告顏張梨雖謂：伊要以乙○名義標會時，均先徵得乙○之同意並非冒標云
    云。然此，非但為告訴人乙○所否認，參以前述潘同信證述「剩下二會時她（指
    共同被告顏張梨）跟我說是乙○標的，跟乙○說是我標的」，即知乙○應無同意
    其標會之事，且乙○之同意其標會，衡情亦應書立字據為憑，其空口作上開供述
    ，自無可取。又告訴人乙○雖在其委請律師所具之告訴狀中記載：「八十七年三
    月突然宣告三會之互助會同時倒會」、「詎告訴人所參與之三會從未曾標取仍均
    為活會，乃向被告詢問，被告二人竟告知其等早已將告訴人所參加之三會全部冒
    標一空」，惟該互助會第一會自八十三年五月二十六日起，會員連會首共計四十
    六會，應於八十七年二月結束，給付尾會會款，故以告訴人乙○本人於偵查中所
    指述：「在八十六年農曆十二月二十六日，她（指顏張梨）向我說不要標了，因
    為她已經把我的會標走了，二十九日要拿錢來和我算」等語（見偵查卷第十六頁
    正面），較為正確可採。按八十六年農曆十二月二十六日，國曆係八十七年一月
    二十四日，即被告在其答辯狀中亦載明：「於八十七年四月停標前之八十七年一
    月二十九日，即給付乙○現金：：：並以丙○○名義開立：：：支票」、「乙○
    豈有於八十七年一月即接受第一會互助會三會會款之現金與支票」（見本院前審
    卷內所附八十九年九月二十七日答辯狀第三頁第九行以下、第四頁第九行以下）
    ，相互對照印證，應係八十七年一月二十四日（即八十六年農曆十二月二十六日
    ）由顏張梨向乙○告知其已將互助會標走，告訴人乙○始知上情，至為明灼。
四、又八十七年一月二十四日顏張梨即向乙○告知其已將互助會標走，斯時該互助會
    第一會還未屆尾會，而潘同信既證述「剩下二會時她（指共同被告顏張梨）跟我
    說是乙○標的，跟乙○說是我標的」，意即倒數第二會時，顏張梨分別向潘同信
    及告訴人乙○稱係對方所標取，而事實上潘同信及乙○二人皆未於倒數第二會時
    標得會款，然此刻尚有八十七年二月結束時應得尾會會款之一人，而顏張梨已向
    乙○告知其已將互助會標走，則應得尾會會款之人自屬潘同信無誤。共同被告顏
    張梨所稱：伊並無冒標潘同信的會，潘同信應拿尾會會款等情，尚屬可信。又據
    共同被告顏張梨於本院前審供明：伊於標會後，會單皆已丟棄，無資料可查等語
    。準此，固已無從查明被告等究係何時將告訴人乙○之互助會標走？及各次所標
    之利息若干？但共同被告顏張梨開標方式由到場參加競標者填寫所標利息之金額
    及姓名，及其確已標走告訴人乙○第一會全部三會、第二會一會（其中火龍一會
    則尚為活會），則堪認彼等係在上開二會存續期間之八十七年一月以前，分別偽
    造第一會邱冠銘、惠美、劉火龍及第二會邱太太之互助會標單（記載所標利息不
    詳），持以行使，而冒標乙○所參加第一個會之互助會款三會、第二個會之互助
    會款一會，共同連續以此方法詐欺取得乙○及其他活會會員之互助會款，要無疑
    義。事證已臻明確，被告否認犯罪，所辯各節要屬卸責之飾詞，均無足取，其犯
    行洵堪認定。
五、按於標單上偽造署押及競標之金額，依習慣上足以為表示其用意之證明，應認係
    刑法第二百二十條第一項之準私文書。核上訴人即被告丙○○所為，係犯刑法第
    二百十六條、第二百十條、第二百二十條之行使偽造準私文書罪，及同法第三百
    三十九條第一項之詐欺取財罪。被告丙○○與其妻顏張梨二人間具有共同犯罪之
    意思聯絡與行為分擔，為共同正犯。其偽造冒標者之署押（姓名），係偽造私文
    書之部分行為；又偽造準私文書後持以行使，其偽造之低度行為應為行使之高度
    行為所吸收，均不另論罪。被告各次冒標行為，使被冒標者及其他活會會員多人
    陷於錯誤而給付會款，有多數受害法益，係一行為而觸犯數罪名，為想像競合犯
    ，應從一重論處；又被告先後多次行使偽造私文書及詐欺取財行為，所犯構成要
    件均各自相同，顯係基於概括犯意為之，均應依連續犯各論以一罪。又其行使偽
    造準私文書罪與詐欺取財罪間，有方法結果之牽連犯關係，應從一重論以行使偽
    造準私文書罪。被告丙○○前曾因賭博罪，經原審法院判處有期徒刑五月，於八
    十一年十一月十八日，易科罰金執行完畢，有臺灣彰化地方法院檢察署刑案資料
    查註紀錄表及台灣高等法院被告全國前案紀錄表各乙份附卷可稽，五年內再犯有
    期徒刑以上之本罪，為累犯，依法加重其刑。
六、原審判處被告丙○○罪刑，雖非無見，惟查：被告係第二會及第三會在八十七年
    四月宣告停標倒會前之八十七年一月二十四日，推由顏張梨向乙○告知已將會款
    標走，且第一會至八十七年二月結束時，尚有潘同信應得尾會會款，被告並無冒
    標潘同信的會，已如前述說明。原審判決認八十七年四月間，被告無故停標其三
    個互助會後，經乙○詢問，始知被告偽造乙○及潘同信之標單，冒標乙○所參加
    第一會三會、第二會一會，以及冒標潘同信所參加第一會之會款，尚有未洽。被
    告上訴意旨，否認犯罪，固無理由，然原審判決既有上開可議之處，應由本院將
    原審判決關於被告丙○○部份予以撤銷改判。茲審酌被告之品德素行、犯罪之動
    機、其與顏張梨分工角色、手段、冒標互助會所生之危害、犯罪後業與告訴人乙
    ○達成部分和解等一切情狀，爰量處有期徒刑肆月，以示懲儆。至被告等因冒標
    所偽造之標單，已據共同被告顏張梨供明均於標後當場撕掉業已滅失，故不予宣
    告沒收，併予敘明。
七、按被告行為後，刑法第四十一條業經總統於九十年一月十日公布修正，同年一月
    十二日生效，將修正前原規定「犯最輕重本刑為三年以下有期徒刑以下之刑之罪
    ，而受六月以下有期徒刑或拘役之宣告，因身體、教育、職業或家庭之關係，執
    行顯有困難者，得以一元以上三元以下折算一日，易科罰金。」公布修正為「犯
    最重本刑為五年以下有期徒刑以下之刑之罪，而受六個月以下有期徒刑或拘役之
    宣告，因身體、教育、職業、家庭之關係或其他正當事由，執行顯有困難者，得
    以一元以上三元以下折算一日，易科罰金。但確因不執行所宣告之刑，難收矯正
    之效，或難以維持法秩序者，不在此限。併合處罰之數罪，均有前項情形，其應
    執行之刑逾六月者，亦同。」比較修正前、後條文規定之結果，以修正後之規定
    有利於被告，自應依刑法第二條第一項前段之規定，適用裁判時之法律即修正後
    之刑法第四十一條第一項前段之規定，就被告所處如主文所示之刑，併諭知易科
    罰金之折算標準。
八、據上論斷，應依刑事訴訟法第三百六十九條第一項前段、第三百六十四條、第二
    百九十九條第一項前段，刑法第二條第一項前段、第二十八條、第五十六條、第
    二百十六條、第二百十條、第二百二十條、第三百三十九條第一項、第五十五條
    、第四十七條、第四十一條第一項前段、罰金罰鍰提高標準條例第一條前段第二
    條，判決如主文。
本案經檢察官甲○○到庭執行職務。
中      華      民      國    九十二      年      七      月    三十    日
                              臺灣高等法院臺中分院刑事第六庭
                                    審判長法  官  李  文  雄
                                          法  官  陳  秀  
                                          法  官  陳  嘉  雄
右正本證明與原本無異。
如不服本判決應於收受送達後十日內向本院提出上訴書狀，其未敘述上訴之理由者並
得於提起上訴後十日內向本院補提理由書（均須按他造當事人之人數附繕本）。
                                          書記官  陳  信  和
中      華      民      國    九十二      年      七      月    三十一  日
                                                                        Ａ


司法院資訊處製作；財團法人民間司法改革基金會備份。
